臺灣士林地方法院刑事判決
111年度金訴字第4號
公  訴  人  臺灣士林地方檢察署檢察官
被      告  翁恩元


選任辯護人  李沛軒律師（法扶律師）
上列被告因違反洗錢防制法等案件，經檢察官提起公訴（110年
度偵字第10188號），本院判決如下：
    主  文
翁恩元共同犯洗錢防制法第十四條第一項之洗錢罪，處有期徒刑
肆月，併科罰金新臺幣壹萬元；罰金如易服勞役，以新臺幣壹仟
元折算壹日。又共同犯洗錢防制法第十四條第一項之洗錢罪，處
有期徒刑參月，併科罰金新臺幣伍仟元；罰金如易服勞役，以新
臺幣壹仟元折算壹日。應執行有期徒刑伍月，併科罰金新臺幣壹
萬貳仟元，罰金如易服勞役，以新臺幣壹仟元折算壹日。
未扣案犯罪所得新臺幣壹萬元沒收，於全部或一部不能沒收或不
宜執行沒收時，追徵其價額。
    犯罪事實
一、翁恩元明知將金融帳戶供作他人使用，依一般社會生活之通
    常經驗，可預見該帳戶資料可能供他人隱匿詐欺或財產犯罪
    所得之財物，竟仍基於容任將金融帳戶提供予他人作為詐欺
    取財犯罪工具之不確定故意，於民國109年11月某日，將不
    知情友人陳玲芬所申辦合作金庫銀行帳號0000000000000號
    帳戶（下稱本案帳戶），透過LINE通訊軟體傳送照片予某年
    籍不詳之「中村」。該「中村」之人所屬詐欺集團成員意圖
    為自己不法之所有，以附表所示方式，詐騙附表所示之人，
    附表所示之人因而陷於錯誤，匯入款項至陳玲芬上開合作金
    庫帳戶。翁恩元可預見帳戶內款項為不法所得，由幫助詐欺
    之犯意提升為共同犯詐欺之故意，依「中村」指示，於109
    年11月24日至12月25日，在新北市○○區○○○路0段000號等地
    ，以自動櫃員機提領方式，將附表所示之人所匯款項新臺幣
    （下同）20萬元及其他匯入原因不明款項領出（共計70萬6,
    800元），從中抽取5％之1萬元報酬後，將其餘款項依「中村
    」指示購買比特幣，並轉匯至「中村」指定之比特幣錢包，
    以此方式製造不法金流之斷點，以使詐欺集團得以躲避查緝
    。嗣附表所示之人報警處理，為警循線查悉上情。
二、案經程檳郁、陳艷汝訴由臺北市政府警察局中山分局報告臺
    灣士林地方檢察署檢察官偵查起訴。
    理  由
壹、證據能力部分
一、按被告以外之人於審判外之陳述，雖不符刑事訴訟法第159
    條之1至第159條之4之規定，而經當事人於審判程序同意作
    為證據，法院審酌該言詞陳述或書面陳述作成時之情況，認
    為適當者，亦得為證據。當事人、代理人或辯護人於法院調
    查證據時，知有刑事訴訟法第159條第1項不得為證據之情形
    ，而未於言詞辯論終結前聲明異議者，視為有前項之同意，
    刑事訴訟法第159條之5定有明文。查本判決所引用被告以外
    之人於審判外作成之相關供述證據，雖屬傳聞證據，惟公訴
    人、被告及其辯護人於本院審理程序均表示同意作為證據，
    而未對證據能力有所爭執，亦未於言詞辯論終結前聲明異議
    （本院卷第73至77頁），本院審酌上開證據資料製作時之情
    況，尚無違法不當及證明力明顯過低之瑕疵，亦認為以之作
    為證據應屬適當，故認前揭證據資料均有證據能力。
二、又本判決其餘所引用之非供述證據，查無違反法定程序取得
    之情形，亦均認具證據能力。
貳、實體部分
一、認定犯罪事實所憑證據及理由
  ㈠訊據被告翁恩元固坦承有將不知情友人陳玲芬所申辦本案帳
    戶，透過LINE通訊軟體傳送照片予某年籍不詳之「中村」，
    並有依「中村」指示前往銀行臨櫃提領款項，從中抽取5％之
    報酬後，將其餘款項依「中村」指示購買比特幣，並轉匯至
    「中村」指定之比特幣錢包之行為，惟矢口否認有何幫助詐
    欺取財、洗錢或詐欺取財、洗錢等犯行，辯稱：「因為我很
    相信所謂日本律師中村，也做過調查，確實是有這家柬埔寨
    的孤兒院，所以我就按照中村的要求，最初是提供我自己帳
    號，後來我自己帳戶出問題被凍結，是警察通知我，說我的
    帳戶被凍結，因為有人告我詐欺，後來我才跟陳玲芬借帳戶
    。可是中村跟我一直保證沒有事情，我才相信中村，中村跟
    我講說柬埔寨那邊要錢很急，我朋友介紹兩個女孩子，結果
    他們收到錢沒有拿出來，這兩個我不知道怎麼處理，我才去
    跟陳玲芬借帳戶。」等語（本院卷第73頁）；另被告辯護人
    為被告辯稱：「本件並沒有跟中村共同詐欺取財及洗錢主觀
    犯意，被告在10月初認識中村之後，被告在數天之後，就根
    據中村告知孤兒院的地址，在10月8日、10月15日有寄送國
    際包裹，去確認孤兒院是否存在，確認後被告認為是屬實，
    所以被告他才相信中村所告知的事由去為相關行為，再來中
    村在過程中不斷向被告保證不是詐騙，不斷催促被告說，被
    告不再協助的話，孤兒院資力可能會中斷，另外基隆地方法
    院在刑事判決理由中也有提到說，被告認識中村後曾介紹友
    人劉騫給中村認識，劉騫也因為孤兒院這個理由提供帳戶給
    中村，後經臺北地檢署不起訴處分，可證明其實這樣子事情
    並不是一般人不可能不會去相信。」等語（本院卷第84至85
    頁）。經查：
  1.上開事實欄所示之事實，業據被告坦承在卷，並有證人即告訴人程檳郁警詢筆錄（偵卷第9至10頁）、證人即告訴人陳艷汝警詢筆錄（偵卷第130至132頁）、證人陳玲芬警詢筆錄（偵卷第15至18頁）及程檳郁之內政部警政署反詐騙諮詢專線紀錄表（偵卷第7頁）、程檳郁與「maxservice gmx」對話紀錄（偵卷第45至49頁、第55至63頁）、程檳郁之匯款申請書（偵卷第51頁）、「James Tucker」照片（偵卷第53頁）、程檳郁與「James Tucker」對話紀錄（偵卷第65至71頁），證人陳玲芬之合作金庫銀行帳號0000000000000號帳戶個資檢視表（偵卷第11頁）、陳玲芬提出之行動電話LINE訊息擷圖（偵卷第25頁）、陳玲芬之合作金庫商業銀行帳號0000000000000號帳戶歷史交易明細查詢結果（偵卷第27頁）、翁恩元領款之ATM監視器影像擷圖（偵卷第77頁）、陳艷汝之匯款申請書（偵卷第133頁）、陳艷汝與詐欺集團對話紀錄擷圖（偵卷第134至145頁）等件在卷可參，此部分告訴人2人被詐欺之事實，堪以認定。
  2.被告於本院供稱其在109年9月份時，提供了其自己的花旗銀
    行、第一銀行、華南銀行、郵局、彰化銀行帳戶給「中村」
    ，並因此於110年10月23日起至11月4日止獲得3筆報酬共計
    得3萬9千元，另有一筆沒印象。後來花旗銀行有通知其帳戶
    被凍結，其在109年10月間就知道帳戶被凍結，直到去金山
    分局作筆錄時，才知道有人告詐欺。另外，在向陳玲芬借用
    本案銀行帳戶及提款卡前，就已經知道其自己的帳戶被凍結
    ，而且有人告其詐欺。但因為中村一再保證，不會再有事情
    ，而且他說孤兒院那邊催錢催的很急等語；被告又於審判長
    問：「你有無懷疑中村跟他所謂的孤兒院是虛構的？」被告
    則答：「一開始沒有，在我跟陳玲芬之前，有朋友介紹兩個
    女孩子借帳戶給我，他們收到錢都不拿出來，所以我才向陳
    玲芬借帳戶，我就跟中村講說他以前都沒有把匯款人資料給
    我，中村只是跟我講說現在有錢，後來中村曾經有把匯款人
    資料給我，我拿了其中兩張打電話，我找到本人，姓名我都
    忘了，有一男一女，我跟那位男生講說為何匯錢到我帳戶，
    他說有人要從國外寄東西給他，叫他付運費，我就問他說：
    『你還在等寄給你的東西嗎？』他說是。我就說那你等不到了
    ，因為這錢已經進到我帳戶，已經買比特幣，匯給柬埔寨孤
    兒院，我問對方會如何處理，對方看的很開，跟我講說沒關
    係，匯錢給孤兒院算是做功德就算了，我才知道說有人不是
    因為募款匯錢，我問那位女生，她也說是付運費，我要跟她
    解釋，她就說她很忙就掛電話了，這些人都沒有提告，我從
    那時才懷疑中村他們有人假借一些名義。」審判長問：「你
    剛剛講這些事情，是在陳玲芬借帳戶之前、還是之後的事情
    ？」被告答：「是之前。」是被告既坦承109年10月間已知
    悉其帳戶被凍結，且有到新北市政府警察局金山分局製作筆
    錄，並知道有人告其詐欺；而且在被告向陳玲芬借用帳戶及
    提款卡前，也已經知道其帳戶遭凍結並有人告其詐欺。足認
    被告向陳玲芬借用本案帳戶及提款卡之前，已查證有2人匯
    款至其帳戶之原因，並非要捐款給教會，而都是說要付運費
    ，被告也已懷疑中村等人假借名義，是被告已預見本案帳戶
    係供犯詐欺取財使用甚明。
  3.被告提供本案帳戶資料予「中村」時，主觀上已預見上開帳戶將有遭他人用於詐欺取財、洗錢等不法用途之可能，而基於幫助詐欺、洗錢之不確定故意，提供上開帳戶帳號資料予「中村」，供作存、提工具使用，繼而因「中村」聯絡被告要求被告臨櫃提領後再購買比特幣，在已預見匯入上開帳戶內之款項係屬來路不明之詐欺贓款下，被告仍依「中村」指示，於109年11月24日至12月25日，在新北市○○區○○○路0段000號等地，以自動櫃員機提領方式，將附表所示之人所匯款項20萬元領出，已參與詐欺贓款金流之提領，取得對詐欺款項之實際支配後，從中抽取5％之報酬1萬元後，將其餘款項依「中村」指示購買比特幣，並轉匯至「中村」指定之比特幣錢包，應認被告將犯意提升為與「中村」共同詐取取財、隱匿詐欺犯罪所得所在及去向之洗錢不確定故意等犯意聯絡，且其所為客觀上顯已轉移犯罪所得形式上之歸屬，致使檢警機關於檢視帳戶之交易明細時，極易因僅能片段觀察相關帳戶之資金流動情形，以致難以追查該等款項之所在及去向，已切斷資金與當初犯罪行為之關聯性，有隱匿犯罪所得去向、所在之效果，而製造金流斷點。從而，被告參與收取詐欺犯所詐得款項及製造金流斷點等構成要件行為，即非僅止於提供詐騙者之助力，而係本於正犯之犯罪意思參與詐欺犯罪，且其以現金提領後轉買比特幣並轉匯至「中村」指定之比特幣錢包，交予不詳之詐欺犯等產生遮斷資金流動軌跡，用以逃避國家追訴、處罰之效果；則被告雖未全程參與詐欺過程，然就整體犯罪歷程而言，被告對於犯罪計劃之實現具有不可或缺之重要性，且與「中村」等詐欺成員已為之詐騙行為，存在相互利用、補充關係，其已參與詐欺取財、一般洗錢犯罪構成要件行為無疑，而均應論以共同詐欺取財及一般洗錢犯行之共同正犯。
  ㈡綜上所述，被告所辯，顯為卸責諉過之詞，不足認採，本案
    事證已臻明確，其犯行堪予認定，應予依法論科。
二、論罪科刑
  ㈠核被告就提領附表告訴人程檳郁、陳艷汝遭詐騙匯入款項之2
    次犯行，均係犯刑法第339條第1項之詐欺取財罪，及洗錢防
    制法第14條第1項之一般洗錢罪。被告原先提供本案帳戶幫
    助詐欺集團從事附表所示詐欺取財、洗錢之行為，為犯意提
    升後所為之正犯之詐欺、洗錢行為所吸收，均不另論罪。
  ㈡被告與「中村」間，就提領附表所示告訴人之款項之行為，
    有犯意聯絡及行為分擔，應依刑法第28條規定論以共同正犯
    。
  ㈢被告與「中村」共同分別詐欺附表所示告訴人並隱匿上開詐
    欺行為之所得去向及所在而洗錢，各犯行分別係一行為同時
    觸犯詐欺取財罪、洗錢罪，屬想像競合犯，應依刑法第55條
    前段規定，各從一重之洗錢罪處斷。
  ㈣爰審酌被告因貪圖利益而同意提供本案帳戶而幫助詐欺集團
    詐欺取財、洗錢使用，助長詐欺集團氣焰，並進而提升犯意
    提領附表所示告訴人遭詐欺之匯款20萬元，隱匿詐欺行為之
    所得去向、所在而洗錢，不僅侵害如附表所示告訴人2人之
    財產權，更增加其等尋求救濟及治安機關查緝犯罪之困難，
    已危害財產交易安全與社會經濟秩序，且犯後猶否認犯行，
    犯後態度不佳，所為實值非難，兼衡告訴人等2人遭詐騙之
    金額、被告參與犯罪之程度、犯罪所得、犯罪之動機、目的
    ，及其於本院審理中自陳大學肄業，離婚有兩個小孩都成年
    了，疫情前從事豆芽菜輸出工作，目前沒有工作，生活開銷
    是國民年金及由兒子提供等一切情狀（本院卷第83頁），分
    別量處如主文所示之刑，及就其併科罰金部分均諭知易服勞
    役之折算標準，以資懲儆。另被告本案所犯，係法定最重本
    刑7年以下有期徒刑之罪，依刑法第41條第1項之規定，尚非
    屬可得易科罰金之罪，本院自無須為易科罰金折算標準之諭
    知，併予敘明。
  ㈤又本院審酌被告本案2次犯行，所侵害法益固非屬同一人，然
    各該行為之罪質、情節均同一，數罪對法益侵害之加重效應
    較低，乃本於罪責相當性之要求，就整體犯罪之非難評價、
    各行為彼此間之偶發性、各行為所侵害法益之專屬性或同一
    性予以綜合判斷，及斟酌被告犯罪行為之不法與罪責程度、
    對其施以矯正之必要性，對被告分別量處如主文所示之宣告
    刑，並依刑法第51條第5款、第7款之規定，定其應執行之刑
    如主文所示，併就併科罰金部分依刑法第42條第3項規定諭
    知易服勞役折算標準。
三、沒收
  ㈠按犯罪所得，屬於犯罪行為人者，沒收之，於全部或一部不
    能沒收或不宜執行沒收時，追徵其價額，刑法第38條之1第1
    項前段、第3項定有明文。又共同正犯犯罪所得之沒收、追
    繳或追徵，應就各人分受所得之數為沒收，追徵亦以其所費
    失者為限（最高法院104年度台上字第2596號判決意旨參照
    ）。被告因提供本案帳戶並進而前往提領款項之行為，獲得
    報酬1萬元等情，為其自承在卷(本院卷第79頁），核屬其犯
    罪所得，且尚未扣案，爰依上開規定予以宣告沒收，並於全
    部或一部不能沒收或不宜沒收時，追徵其價額。
  ㈡按犯洗錢防制法第14條之罪，其所移轉、變更、掩飾、隱匿
    、收受、取得、持有、使用之財物或財產上利益，沒收之；
    犯第15條之罪，其所收受、持有、使用之財物或財產上利益
    ，亦同，洗錢防制法第18條第1 項定有明文。惟因洗錢行為
    之標的是否限於行為人者始得宣告沒收，法無明文，是倘法
    條未規定「不問屬於犯罪行為人與否均沒收」時，自仍以屬
    於被告所有者為限，始應予沒收。經查，附表所示告訴人匯
    入之款項，業經被告提領後轉匯至「中村」指定之比特幣錢
    包，已如前述，足見該款項非屬被告所有，亦無證據證明被
    告就該等款項具有事實上管領、處分權限，揆諸前揭說明，
    自無從就該告訴人遭詐欺而匯入一銀帳戶內之款項，依洗錢
    防制法第18條第1項或刑法第38條之1第1項前段之規定對被
    告宣告沒收，併此敘明。
據上論斷，應依刑事訴訟法第299條第1項前段判決如主文。
本案經檢察官陳韻中提起公訴，檢察官吳昭瑩到庭執行職務。
中　　華　　民　　國　　111 　年　　7 　　月　　13　　日
                  刑事第六庭審判長法  官  雷雯華
                                　法  官  李欣潔
　　　　　　　　　　              法  官　李建忠
以上正本證明與原本無異。
如不服本判決應於收受送達後20日內向本院提出上訴書狀，並應
敘述具體理由。其未敘述上訴理由者，應於上訴期間屆滿後20日
內向本院補提理由書（均須按他造當事人之人數附繕本）「切勿
逕送上級法院」。
因疫情而遲誤不變期間，得向法院聲請回復原狀。　　　　　　
                                  書記官  林承翰
中　　華　　民　　國　　111 　年　　7 　　月　　19　　日
附錄：本案論罪科刑法條全文
中華民國刑法第339條
意圖為自己或第三人不法之所有，以詐術使人將本人或第三人之
物交付者，處五年以下有期徒刑、拘役或科或併科五十萬元以下
罰金。
以前項方法得財產上不法之利益或使第三人得之者，亦同。
前二項之未遂犯罰之。

洗錢防制法第14條
有第二條各款所列洗錢行為者，處七年以下有期徒刑，併科新臺
幣五百萬元以下罰金。
前項之未遂犯罰之。
前二項情形，不得科以超過其特定犯罪所定最重本刑之刑。

附表：
編號 告訴人 詐騙時間、方式、金額（新臺幣） 1 程檳郁 詐騙集團成員於109年11月某日，以網際網路與程檳郁聯繫，佯稱略以:要寄送包裹予程檳郁，程檳郁需先支付貨運增值稅云云，致程檳郁陷於錯誤，109年12月8日9時43分匯款15萬至陳玲芬合作金庫帳戶 2 陳艷汝 詐騙集團成員於109年9月某日，以網際網路與程檳郁聯繫，佯稱略以:要寄送包裹予告訴人，請告訴人代收，告訴人需先支付相關包裹費用云云，致告訴人陷於錯誤，109年12月16日匯款5萬元至陳玲芬合作金庫帳戶